臺灣臺南地方法院刑事判決　　　　　　　100年度訴字第211號
公　訴　人　臺灣臺南地方法院檢察署檢察官
被　　　告　盧明貴
選任辯護人　蔡弘琳律師
　　　　　　蘇正信律師
　　　　　　蔡進欽律師
上列被告因偽造文書等案件，經檢察官提起公訴（99年度偵字第
17023號），本院判決如下：
    主    文
盧明貴無罪。
    理    由
一、公訴意旨略以：被告盧明貴因積欠許麗卿、許旗祥兄妹之債
    務無力償還，遂於民國99年5月3日，在許麗卿位於臺南市東
    山區三榮里6鄰木柵5號住處，與許麗卿協調願以盧明貴之弟
    盧威益即天罡企業社負責人名義出具切結書，具結「立切結
    書人天罡企業社負責人盧威益所有坐落台南市南化區○○○
    段384－3等8筆地號土地提供許麗卿自99年5月3日起至100年
    9 月止採取土石，並提供印鑑證明、戶籍謄本辦理地上權設
    定」，並由在場代書林秀緹見證並負責撰寫切結書，再將切
    結書交由盧明貴帶回給盧威益審閱後簽名蓋章。詎盧明貴竟
    基於偽造文書之犯意，未經盧威益同意或授權，擅自在切結
    書上偽造「盧威益」署押，及盜用「天罡企業社」及「盧威
    益」印章於該切結書，而偽造該以天罡企業社負責人盧威益
    名義出具之切結書1份，並於3天後，將該偽造之切結書交給
    不知情之許麗卿而行使之。然嗣後許麗卿欲依約至上開地號
    土地開採土石竟遭拒絕，於99年10月7日15時許，許麗卿持
    切結書協同玉山派出所警員至前開地號土地欲找盧威益協調
    相關開採事宜，盧威益竟稱該切結書非其所簽立，與其無關
    ，乃盧明貴的事等語，許麗卿方知切結書乃盧明貴偽造而報
    警循線查獲。
二、公訴意旨認被告盧明貴涉犯上開罪嫌無非以卷附切結書影本
    1 紙及被告供承盧威益未見過系爭切結書，其上「盧威益」
    署名及「天罡實業社」、「盧威益」印文均係自行簽署，且
    上開切結書簽寫緣由及過程並經證人許麗卿、許旗祥、林秀
    緹於警、偵訊中證述屬實。此外，盧威益於偵查中亦證稱：
    盧明貴以其名義切結同意他人進入採石場採取土石，伊不會
    簽名等資為論據。訊據被告盧明貴對其以「天罡企業社」負
    責人盧威益名義出具切結書及給許麗卿，蓋用天罡企業社及
    盧威益印章並簽寫盧威益之署名均不爭執，然否認有偽造文
    書之犯意，辯稱：伊因具公務員身份，不宜擔任天罡實業社
    之負責人，乃以其弟盧威益擔任名義負責人，天罡實業社土
    石採取場之申請及向許麗卿借錢均由伊為之，伊為天罡實業
    社之實際負責人，則持用盧威益交付之「天罡實業社」、「
    盧威益」印章與他人接洽、辦理有關天罡實業社之事務自屬
    有權為之。伊為天罡企業社之實際負責人，向許麗卿借款、
    開立切結書，均為許麗卿知悉，自不足以生損害於盧威益及
    許麗卿，伊之行為即與偽造文書、偽造署押、盜用印章之構
    成要件不符等語。
三、按犯罪事實應依證據認定之，無證據不得推定其犯罪事實；
    又不能證明被告犯罪，應諭知無罪之判決。刑事訴訟法第15
    4條及第301條第1項分別定有明文。又刑法上偽造之概念，
    係以行為人並無製作權，惟冒有製作權人之名義，製作不實
    內容之文書及物品行為而言，亦即係以無權製作之人冒用他
    人名義製作為要件，如果行為人基於本人之授權，或其他原
    因有權製作者，則與無權之偽造行為不同。本件被告以其為
    天罡實業社之實際負責人，則持盧威益交付之印章及以盧威
    益之名義辦理天罡實業社之事務自屬有權為之作為辯解，則
    本件首先需以究明者，即天罡實業社之實際負責人為何人，
    係被告盧明貴或係盧威益？若天罡實業社之實際負責人係被
    告盧明貴，則被告盧明貴以盧威益名義、印章及使用天罡實
    業社之印章製作之切結書是否屬有權製作？經查：
  (一)被告盧明貴辯稱：伊因擔任警察，不宜擔任天罡實業社之負
    責人，故由胞弟盧威益擔任天罡實業社名義負責人，伊為實
    際負責人等情，除經證人盧威益於本院審理時證述屬實外（
    見本院卷第72頁），經核與證人即切結書之製作人即代書林
    秀緹於偵查中證稱：「（問：為何盧威益不在場，切結書卻
    以盧威益名字及印章立切結，而非以盧明貴之名義？）我問
    過許麗卿，許麗卿說接洽人都是盧明貴，立切結書那天我問
    盧明貴公司是誰的，盧明貴說是登記在盧威益名下」、「（
    問：既然公司不是登記在盧明貴名下，盧明貴有何權利向你
    們承諾？）公司其實是盧明貴的，因盧明貴是公務人員，所
    以登記在他的弟弟盧威益名下」等語（見偵查卷第16頁、第
    17 頁），及證人即借款人許旗祥於偵查中證述：「（問：
    盧明貴並非公司負責人，如何承諾讓你們進去開採？）盧威
    益是他弟弟，權利是在盧明貴，借錢的是盧明貴，他弟弟都
    沒出面，盧明貴說他弟弟是人頭，權利是在盧明貴」（見偵
    查卷第17頁）之內容均相吻合，是被告辯稱伊為天罡實業社
    之實際負責人，盧威益僅為名義負責人，已非無憑。
  (二)又被告盧明貴以在南化區玉山里開採土石為由向告訴人許麗
    卿借款，因而於96年7月26日簽發新台幣（下同）1400萬元
    之本票，並以台南市南化區○○○段384-3、389-1、389-2
    、389-4等地號土地辦理總金額為1400萬元之最高限額抵押
    權設定，後因被告盧明貴無法清償而出具系爭切結書同意讓
    許麗卿進場開採土石抵償債務等情，亦據證人許麗卿於偵查
    及本院審理時證述：盧明貴於96年之前曾向伊借款未完全清
    償，96年間盧明貴對伊說準備在南化鄉玉山村開採土石，要
    伊幫忙借錢，才有辦法賺錢還錢，起先說需借600萬，後又
    說要1300萬，伊沒有錢，錢都是向哥哥許旗祥借的，後來共
    借給盧明貴1400萬元，盧明貴於96年7月26日開立1400萬元
    之本票，盧明貴有帶伊去看過那座山，許旗祥也有看過，伊
    有問盧明貴既擔任刑警，如何開採土石，盧明貴說弟弟盧威
    益是人頭，他可以處理一切，盧威益都聽他的。借款前盧明
    貴答應要將土地弄乾淨並辦理抵押權設定，但伊將1300萬元
    匯到盧明貴戶頭後，盧明貴拖了很久都未辦理抵押權設定，
    到最後才辦理在銀行及民間借款之後之次順位抵押，後盧明
    貴無法清償借款曾說要以賣土的錢來清償，但伊到場顧了很
    久只拿到9萬4千元，之後即分文未得，伊認為整座山都快挖
    完了，盧明貴還不清償，對哥哥許旗祥無法交代，經催討，
    盧明貴才於99年5月3日至伊台南縣東山鄉三榮村木柵5號住
    處協調，盧明貴說願意讓伊自己去採取土石販售，伊認為無
    憑據且天罡實業社負責人是盧威益，如何進去開採，盧明貴
    才說叫代書來寫切結書等語明確（見偵查卷第9頁、本院卷
    第66至68頁），並有與其所述相符之本票影本（見警卷第31
    頁）、土地登記簿謄本（見本院卷第25頁至32頁）附卷可參
    。從本件系爭土地砂石採取案自始即由被告盧明貴出面向許
    麗卿、許旗祥兄妹籌借現金，並簽發本票作為擔保，於借款
    無法清償時，許麗卿亦以盧明貴為催討之對象，其間均未見
    盧威益有何介入籌資及清償債務之行為等情觀之，亦堪認被
    告盧明貴為天罡實業社之實際經營負責人，而盧威益僅為名
    義負責人。
  (三)再被告盧明貴於98年11月間將以盧威益名義聲請開採土石案
    許可之資料留存原台南縣警察局玉山分局勤務中心及其原服
    務單位玉山派出所，有原台南縣警察局玉井分局調查報告附
    卷可參（見警卷第3頁），並經證人鄭冠生於本院審理時證
    述屬實（見本院卷第69頁反面）。則依被告盧明貴於天罡實
    業社就坐落台南市南化區○○○段384－3等8筆地號土地土
    石採取申請獲准後，即積極將該許可文件放置於其服務之相
    關執法單位，圖於土石採取過程中減少執法單位之查緝之舉
    動，更可證其為天罡實業社之實際負責人，並積極介入天罡
    實業社之營運。至證人盧威益於警詢、偵查中證述其為天罡
    實業社之負責人（見警卷第15頁、偵查卷第25頁）及被告盧
    明貴於警詢時供述未參與經營天罡實業社（見警卷第8頁）
    與其等於本院審理所為上開供述相違，應係被告盧明貴於原
    台南縣警察局玉井分局調查其是否介入經營土石採取業務時
    ，如其自承為天罡實業社之實際負責人，或盧威益證述天罡
    實業社之實際負責人為盧明貴，被告盧明貴有遭從重懲處之
    虞時，所為之避就、迴護之詞，且與上開證人許麗卿等人之
    證述不符，即非可採。
  (四)綜上，被告盧明貴既為天罡實業社之實際負責人，盧威益僅
    係名義上負責人，則盧威益於同意擔任名義上之負責人時，
    應認為已概括授權實際負責人得以其名義從事營業相關之事
    務，故被告盧明貴基於實際負責人之身分，為清償天罡實業
    社之債務，使用「天罡實業社」、「盧威益」之印章並代為
    簽名製作同意許麗卿進場採取砂石之切結書，既已得名義上
    負責人之授權，揆諸首開說明，即與行使偽造私文書罪、盜
    用印章、偽造署押之構成要件不符。至被告盧明貴前開切結
    內容是否合法（土石採取權禁止轉讓、出租）及盧威益拒絕
    依切結書履約等情均屬告訴人與被告間之民事債務糾紛，與
    被告盧明貴是否具有偽造文書之犯意認定無關。此外，復查
    無其他積極證據足認被告盧明貴有公訴人所指之犯行存在，
    不能證明被告犯罪，依法應為無罪之諭知。
  (五)末查，本件被告盧明貴於本院審理時供承擔任天罡實業社之
    實際負責人，向許麗卿借款經營砂石採取業務，與原台南縣
    警察局玉井分局案件調查報告表認：「無證據證明盧員有插
    股或介入經營土石採取之情」（見警卷第3頁）相異，被告
    盧明貴上開行為是否符合警察人員獎懲標準所列懲處事由，
    宜由權責單位再行檢討，附此敘明。
據上論斷，應依刑事訴訟法第301條第1項，判決如主文。
本案經檢察官宋文宏到庭執行職務。
中    華    民    國   100    年    8     月    11    日
                        刑事第三庭    法  官  朱中和
                                      法  官  陳威龍
                                      法  官  黃堯讚
以上正本證明與原本無異。
如不服本判決應於收受本判決後10日內向本院提出上訴書狀，並
應敘述具體理由。其未敘述上訴理由者，應於上訴期間屆滿後20
日內向本院補提理由書狀（均須按他造當事人之人數附繕本）「
切勿逕送上級法院」。
                                      書記官  許雅華
中    華    民    國   100    年    8     月    12    日